臺灣高等法院臺南分院民事判決　九十三年度上字第一六七號　Ｊ
　　上　訴　人　丁○○○
　　　　　　　　乙 ○ ○
　　　　　　　　丙 ○ ○
　　訴訟代理人　邱 創 典　律師
　　被 上訴 人　嘉義縣大林鎮大林國民小學
　　法定代理人　甲 ○ ○
　　訴訟代理人　黃 曜 春　律師
右當事人間請求拆屋還地事件，上訴人對於中華民國九十三年七月二十一日臺灣嘉義
地方法院第一審判決（九十二年度重訴字第一○二號）提起上訴，本院於民國九十四
年一月十八日言詞辯論終結，判決如左：
    主    文
上訴駁回。
第二審訴訟費用由上訴人負擔。
    事    實
甲、上訴人方面：
一、聲明：求為判決：(一)原判決關於命上訴人丁○○○應將坐落嘉義縣大林鎮○○段
    第四九０地號土地上如附圖位置６部分所示面積三十四點六九平方公尺之房屋拆
    除，將該基地返還被上訴人；暨命上訴人丁○○○、乙○○、丙○○應將坐落嘉
    義縣大林鎮○○段第四九０、第五一六地號土地上如附圖位置３、７及８部分所
    示面積各四十一點四一、一百二十一點三一及二百二十五點六三平方公尺之房屋
    拆除，將該基地返還上訴人，及命負擔訴訟費用之判決均廢棄。(二)前開廢棄部分
    ，被上訴人在第一審之訴駁回。(三)第一、二審訴訟費用由被上訴人負擔。
二、陳述：除與原判決記載相同者，茲引用之外，補稱：
    羅復隆（已歿）為上訴人丁○○○之夫，亦為上訴人乙○○、丙○○之父，原係
    陸軍上尉退伍，前隨國軍轉進來台，即被安置在嘉義縣大林鎮○○段第四九０地
    號土地上如附圖位置３、６部分定居迄今，上開土地並非國軍眷舍用地，故國防
    部函覆原審稱：「無法證明係政府分配使用」。另同地號土地如附圖位置７、８
    部分，因非政府分配使用，故自羅復隆受分配即以行使地上權之意思，在其地上
    建屋居住，公然和平繼續占有，已符合時效而取得地上權登記請求權，並於被上
    訴人提起本件訴訟前即民國（下同）九十一年十二月五日，向嘉義縣大林鎮地政
    事務所申請依時效取得辦理地上權登記在案，依最高法院九十二年度台上字第一
    八六七號判決意旨，受訴法院應就占有人即上訴人丁○○○是否具備時效取得之
    要件，為實體判決，詎原審就此漏未審酌，即有不當。設若當時政府未予以安排
    准渠等居住，被上訴人斷無允許其等建屋居住數十年。
三、證據：除援用第一審所提證據外，補提嘉義縣團管區司令部函、土地登記申請書
    及最高法院九十二年度台上字第一八六七號判決書各一份為證，並聲請向國防部
    總政治作戰局、國防部作戰局計劃次長室、國防部人事次長室等單位函查有關大
    陳島居民轉進來台後人員安置地點。
乙、被上訴人方面：
一、聲明：求為判決：(一)駁回上訴。(二)第二審訴訟費用由上訴人負擔。
二、陳述：除與原判決記載相同者，茲引用之外，補稱：
    (一)坐落嘉義縣大林鎮○○段五一六地號及同段四九０地號土地，係嘉義縣政府所
      有，被上訴人嘉義縣大林鎮大林國民小學（下稱大林國小）為管理機關。上訴
      人丁○○○於上開附圖位置６部分占用居住，另同附圖位置３、７、８部分亦
      由上訴人丁○○○、乙○○、丙○○三人占用居住，渠等並無占用之合法正當
      權源，自均應負責將各該部分房屋拆除，並將基地返還被上訴人。
　　(二)上訴人雖主張對於上開附圖７部分，因時效而取得地上權而有占有權源云云，
　　　然地上權為一種物權，主張時效取得之第一要件須為以行使地上權之意思而占
　　　有，若依其所由主張發生事實之性質，並無行使地上權之意思者，非有變為以
　　　行使地上權之意思而占有之情事，其取得時效，不能開始進行。本件上訴人於
　　　原審主張附圖７所示房屋，係政府安置撤退人員來台之居所，則其主觀意思，
　　　應係基於政府之同意而占有使用系爭土地，非以行使地上權之意思而為占有。
　　　被上訴人亦否認上訴人有基於行使地上權之意而為占有，上訴人復未能舉證以
　　　實其說，所辯顯無理由。
　　(三)上訴人丁○○○對原判附圖６部分，雖主張其夫羅復隆占有該部分建屋係基於
　　　上級機關核准撥配之宿舍基地而為占用。然此部分經鈞院依上訴人之聲請向國
　　　防部總政治作戰局、陸軍總司令部函查結果，均回稱所詢之地號及建物地址均
　　　非列管眷地及眷舍。上訴人復未能舉證以實其說，所辯亦顯不足採。另原判決
　　　附圖所示位置３、８部分，上訴人迄未提出任何合法占用權源之證明，顯屬無
　　　權占用至明。
三、證據：援用第一審所提證據。
    理    由
一、按當事人喪失訴訟能力或法定代理人死亡或其代理權消滅者，訴訟程序在有法定
    代理人或取得訴送能力之本人，承受其訴訟以前當然停止；惟有訴訟代理人者不
    適用之；另承受訴訟人，於得承受時，應即為承受之聲明；民事訴訟法第一百七
    十條、第一百其十三條及第一百七十五條第一項分別定有明文。本件被上訴人大
    林國小之法定代理人已由原先之校長蔡水隆變更為甲○○，業據其提出嘉義縣政
    府函文及所附明冊各一份為証（見本院卷第七二、七三頁），並據其聲明承受訴
    訟，經核並無不合，應予准許，合先敘明。
二、被上訴人起訴主張：坐落嘉義縣大林鎮○○段五一六地號土地及同段第四九０地
    號土地（下合簡稱為系爭土地）係嘉義縣政府所有，被上訴人為其管理機關。上
    訴人等人所有之建物，分別無權占用系爭土地如附圖所示（各上訴人無權占有之
    面積、位置，及其上房屋門牌號碼均詳如附圖所示）。為此，依民法第七百六十
    七條之規定，請求上訴人等應將占用之房屋拆除，並將土地返還被上訴人等語。
三、被上訴人則以：上訴人丁○○○之夫羅復隆自受政府分配使用，即以行使地上權
    之意思，在如附圖位置７部分所示土地上建屋居住，公然和平繼續占有，已達三
    十五年之久，已符合時效取得地上權之要件，並於被上訴人提起本件訴訟前向嘉
    義縣大林鎮地政事務所申請依時效取得辦理地上權登記在案；附圖位置６部分所
    示土地，係上訴人丁○○○基於上級機關核准撥配之宿舍基地而為占有使用，均
    顯非無權占有等語，資為抗辯。
四、查：
(一)按民法第七百六十七條規定：「所有人對於無權占有或侵奪其所有物者，得請求
    返還之。對於妨害其所有權者，得請求除去之。有妨害其所有權之虞者，得請求
    防止之。」次按地上權標的物之土地，固不以他人未登記之土地為限，但依民法
    第七百七十二條之規定，地上權雖得因時效而取得，仍須具備以地上權之意思，
    和平、公然、繼續占有之要件；且準用同法第七百六十九、七百七十條之結果，
    於取得時效完成後，僅取得登記請求權，未辦妥登記前，尚未取得地上權人之地
    位，對原所有人除其所有物返還請求權已罹於消滅時效外，仍屬無權占有，自不
    能本於地上權之法律關係，向土地所有人有所主張（參照最高法院六十九年度第
    五次民庭會議紀錄）。
(二)被上訴人主張系爭土地於三十六年五月十五日登記為嘉義縣政府所有，其為管理
    機關，上訴人丁○○○於上開附圖位置６部分土地上蓋有門牌號碼為嘉義縣大林
    鎮○○路四六七巷四十七號磚木造房屋占用居住，另同附圖位置３部分土地上蓋
    有門牌號碼為上開路巷五十五號磚木造房屋、同附圖位置７、８部分蓋有門牌號
    碼為上開路巷三十五號磚木鐵皮造房屋（以上建物統稱系爭建物，下同），亦均
    由上訴人丁○○○、乙○○、丙○○三人占用居住，而有占用系爭土地之事實，
    業據被上訴人提出土地登記謄本為證（見原審卷第十三頁），並經原審法院會同
    地政人員至現場勘驗屬實，製有勘驗筆錄、現場圖（見原審卷第八０至八三頁）
    及土地複丈成果圖（見原審卷第八五頁）各一份在卷足稽，且為上訴人所不爭執
    （見原審卷第四十、二三六、二三八頁），堪信為真實。
(三)上訴人丁○○○雖辯稱：如附圖位置３、６部分土地，係基於上級機關核准撥配
    之宿舍基地而為占有乙節，惟迄於本院言詞辯論終結，均未能提出證據證明之，
    且經上訴人前後聲請之國防部空軍總司令部政治作戰部於九十二年十月十五日以
    突眷字第０９２０００５３７４號函稱：「有關嘉義縣大林鎮○○段四九０地號
    所示房地使用人非本軍列管眷戶。」、陸軍第十軍團司令部於九十二年十二月二
    十六日以桂信字第０９２００１２９９０號函稱：「經查本部眷籍資料，貴院所
    附廖金蘭等十四員房地使用人並非本部列管之原眷戶。」、國防部總政治作戰局
    於九十三年四月二十八日以勁勢字第０９３０００５８７２號函稱：「主旨：台
    端（指上訴人丁○○○，下同）函詢有關大陳島居民轉進後，有無安置官民或居
    民於嘉義縣大林鎮○○段一七三地號建屋居住案，．．．說明：．．二、經查台
    端非本部列管眷村眷戶（遺眷），另所占用嘉義縣大林鎮○○段五一六及四九０
    地號等二筆土地，非屬本局管有，．．所訴求事項非業管權責範圍，．．」、同
    局於九十三年十一月十八日以勁勢字第０９３００１７０４６號函稱：「．．．
    說明：．．二、本局係國軍眷舍主管機關，依業管權責釐清後，確認羅復隆未曾
    獲配居住眷舍及撥地自建，不符合『國軍老舊眷村改建條例』第三條認定之原眷
    戶；另貴院所查詢之地號（指系爭土地二筆）及建物住址（指門牌號碼為嘉義縣
    大林鎮○○路四六七巷三十五、四十七號，下同），均非列管眷地及眷舍。」、
    國防部陸軍總司令部於九十三年十二月九日以鄭樸字第０９３００２８５８８號
    函稱：「．．．說明：．．二、經查本部存資料，案內地址非本軍及友軍現有退
    舍地址，．．」，有各該函文附卷足稽（見原審卷第一六四、二一０、二六六頁
    、本院卷第四九、五一頁），足見上訴人丁○○○上開所辯無據，不足採信。
(四)上訴人丁○○○其另辯稱：如附圖７、８部分所示土地，其係基於行使地上權之
    意思而占有系爭土地云云，然其於原審法院準備程序時迭次主張此部分所示土地
    上房屋係政府安置撤退來台人員之居所等情（見原審卷第一０三頁、第二三八頁
    ），則渠等主觀意思，似係基於政府之同意而占有使用系爭土地，而非必以行使
    地上權之意思而為占有，且上訴人丁○○○迄於本院言詞辯論終結前，復未能舉
    證證明其對於如附圖７部分土地有何行使地上權之意思，已難謂上訴人丁○○○
    已具備時效取得地上權之要件。且縱使被上訴人提起本件訴訟前之九十一年十二
    月五日，上訴人丁○○○向嘉義縣大林鎮地政事務所申請依時效取得辦理地上權
    登記在案，而有土地登記申請書一份在卷為證（見本院卷第三七頁），惟依前開
    說明，其未辦妥登記前，尚未取得地上權人之地位，對原所有人即被上訴人除其
    所有物返還請求權已罹於消滅時效外，仍屬無權占有，自不能本於地上權之法律
    關係，向土地所有人之被上訴人有所主張至明。何況上訴人等人迄於本院言詞辯
    論終結前，亦均未能舉證證明其占有系爭土地具何正當權源，是被上訴人主張上
　　訴人等無權占用如附圖所示之系爭土地，應屬有據。
五、綜上所陳，本件被上訴人依民法第七百六十七條之規定，請求上訴人等將其所興
　　建之上開建物拆除，並將渠等無權占用之如附圖所示３、６、７、８等部分之系
　　爭土地返還被上訴人（各上訴人無權占有之面積、位置，及其上房屋門牌號碼均
　　詳如附圖所示），於法有據，上訴人等上開所辯，為無可取。從而，被上訴人本
　　於所有權之應有部分返還請求權之法律關係，請求上訴人等拆屋還地，為有理由
　　，應予准許。原審為上訴人等敗訴之判決，並斟酌拆屋還地、搬遷屋內用品並非
　　立時可就，需有較長之時間始克履行，以及被上訴人陳稱係因監察院之壓力，而
　　須收回系爭土地管理，並未表示有使用系爭土地之急迫需要（見原審卷第二三九
　　頁），爰定履行期間為六個月，以兼顧兩造之利益。於法並無不合，應予以維持
　　。上訴人等上訴意旨指摘原判決此部分為不當，求予廢棄改判准如上訴聲明所示
    ，為無理由，應予駁回其上訴。
六、本件事證已臻明確，兩造其餘攻擊防禦及所為舉證，核於本判決結果不生影響，
    爰不另一一論述，附此敘明。
七、據上論結，本件上訴為無理由，依民事訴訟法第四百四十九條第一項、第七十八
    條、第八十五條第一項前段，判決如主文。
中　　　華　　　民　　　國　　九十四　　年　　　一　　　月　　三十一　　日
　　　　　　　　　　　　　　　　　　臺灣高等法院臺南分院民事第五庭
~B1審判長法官　張　　世　　展
~B2　　　法官　蘇　　清　　恭
~B3　　　法官　王　　浦　　傑
右為正本係照原本作成。
如對本判決上訴，須於判決送達後二十日內向本院提出上訴狀，未表明上訴理由者，
應於上訴後二十日內向本院提出理由書。
中　　　華　　　民　　　國　　九十四　　年　　　二　　　月　　　一　　　日
~B法院書記官　廖　　英　　琇
